ACORDAO-COMPLETO-2407864

ACÓRDÃO 5791/2020 ATA 15/2020 - PRIMEIRA CÂMARA

VISTOS, relatados e discutidos estes autos de tomada de contas especial de responsabilidade da Sra. Daniela Bemfica Guimaraes em razão de não comprovação da regular aplicação dos recursos captados mediante incentivo fiscal para manutenção, no ano de 2004, do projeto cultural "Arte Cos'é Social" (Pronac 04-0393) , com base na Lei 8.313/1991 (Lei Rouanet) ;
ACORDAM os ministros do Tribunal de Contas da União, reunidos em Sessão da 1ª Câmara, ante as razões expostas pelo relator, em:
9.1. arquivar o presente processo, sem julgamento de mérito, diante da ausência de pressupostos de constituição e desenvolvimento válido e regular, a teor do art. 212 do Regimento Interno do TCU;
9.2. dar ciência desta deliberação à responsável e à Secretaria Especial da Cultura, vinculada ao Ministério do Turismo.

Tomada de contas especial instaurada pelo então Ministério da Cultura em razão da não comprovação da regular aplicação dos recursos captados mediante incentivo fiscal para manutenção, no ano de 2004, do projeto cultural Arte Cosé Social (Pronac 04-0393), com base na Lei 8.313/1991 (Lei Rouanet).

Primeira Câmara

Ministério da Cultura (extinto).

3. Responsável: Daniela Bemfica Guimaraes (XXX.129.686-XX).

13.1. Ministros presentes: Walton Alencar Rodrigues (Presidente), Benjamin Zymler, Bruno Dantas e Vital do Rêgo (Relator).
13.2. Ministros-Substitutos presentes: Augusto Sherman Cavalcanti e Weder de Oliveira.

VITAL DO RÊGO

Reproduz-se a seguir, como parte do relatório, a instrução de mérito lançada à peça 61, que contou com o de acordo do escalão dirigente da Secex-TCE, peças 62 e 63:
INTRODUÇÃO
	Trata-se de Tomada de Contas Especial instaurada pelo Ministério da Cultura (MinC) em desfavor da Sra. Daniela Bemfica Guimarães, em virtude da não comprovação da regular aplicação dos recursos captados mediante incentivo fiscal, decorrente do não encaminhamento dos elementos complementares necessários para a análise conclusiva da prestação de contas final do projeto cultural "Arte Cos'é Social" (PRONAC 04-0393) , celebrado com base no §1º do art. 18 da Lei 8.313/1991, com o objetivo de promover a manutenção para o ano de 2004, do referido projeto, que já vem sendo desenvolvido desde o ano 2000, oferecendo cursos, oficinas e workshops, na área de artes cênicas (peça 5, p. 2-3) .
HISTÓRICO
2.	A Portaria MinC nº 227, de 22/4/2004, autorizou a captação do valor de apoio, totalizando R$ 94.710,00, no período de 20/4 a 31/12/2004 (peça 5, p. 21) , prorrogado até 31/12/2005 (peça 5, p. 32) , recaindo o prazo para prestação de contas em 30/1/2006.
3.	Embora não conste dos autos a totalidade dos recibos de mecenato e extratos bancários relativos à captação e movimentação dos recursos (parte dos elementos faltantes na prestação de contas, dos quais resultou a sua não aprovação) , verifica-se que a proponente captou a totalidade do montante autorizado (R$ 94.710,00) , conforme atestam o documento oficial da Sefic/MinC (peça 2) e, em parte, os recibos acostados aos autos (peça 14) , tal como discriminado:
	RECIBO Nº - DATA
	VALOR

	1 - 3/12/2004
	14.400,00

	 3 - 29/12/2004
	14.000,00

	4 - 10/3/2005
	3.900,00

	5 - 28/3/2005
	4.000,00

	6 - 10/4/2005
	5.100,00

	7 - 10/5/2005
	1.000,00

	8 - 10/6/2005
	5.000,00

	9 - 10/7/2005
	4.000,00

	10 - 10/8/2005
	4.000,00

	11 - 10/9/2005
	4.000,00

	12 - 10/10/2005
	4.000,00

	13 - 10/11/2005
	4.000,00

	14 - 10/12/2005
	4.000,00

	15 - 20/12/2005
	2.000,00

	16 - 10/12/2005
	4.000,00

	17 - 27/12/2005
	5.510,00

	TOTAL 
	94.710,00

4.	A prestação de contas do PRONAC 04-0393 (peça 5, p. 1-34) foi encaminhada ao Ministério da Cultura, sendo analisada pelo Relatório de Análise MinC SEFIC/PASSIVO/Gerência 4 (peça 5, p. 42) , que concluiu pela reprovação da prestação de contas final do projeto. Conforme a análise, a proponente teria encaminhado ao Ministério da Cultura materiais gráficos correspondentes a projetos desenvolvidos em outros anos (1999-2003) , além disso, o relatório registrou a ausência de elementos necessários ao exame conclusivo da prestação de contas, quais sejam:
	a) comprovação da qualificação profissional dos responsáveis pelas diversas oficinas propostas;
	b) material de divulgação ou clippings de imprensa;
	c) comprovação ou registro audiovisual da efetiva ocorrência das diversas atividades propostas;
	d) documentos necessários para comprovar o cumprimento do objeto, tais como: notas fiscais, recibos e faturas, e os Comunicados de Mecenato nos 1, 2, 3, 5 e 6.
5.	Após o insucesso na notificação endereçada à Sra. Daniela Bemfica Guimarães cobrando os elementos complementares necessários para a análise conclusiva da prestação de contas final do projeto, por intermédio do Ofício nº 028/G4/SEFIC/PASSIVO/MinC (peça 13, p. 1) , de 10/3/2014, foi emitido o Laudo Final sobre a Prestação de Contas nº 83/2015/C11/G4/PASSIVO/SEFIC/MinC (peça 5, p. 46-47) , pela reprovação da correspondente prestação de contas.
6.	O fundamento para a instauração da Tomada de Contas Especial, conforme apontado no Relatório de TCE nº 055/2017 (peça 25) , foi a não comprovação da regular aplicação dos recursos captados com amparo no PRONAC 04-0393, decorrente do não encaminhamento dos elementos complementares necessários para a análise conclusiva da prestação de contas final do aludido projeto cultural.
7.	O Relatório de Auditoria nº 712/2018, da Controladoria Geral da União (Peça 15, p. 1-3) ratificou o posicionamento do Tomador de Contas. Após serem emitidos o Certificado de Auditoria, o Parecer do Dirigente e o Pronunciamento Ministerial (peça 15, p. 4 e 5, e peça 28) , o processo foi remetido a esse Tribunal.
8.	A instrução inicial do feito (peça 33) concluiu pela responsabilização da Sra. Daniela Bemfica Guimarães, propondo sua citação pela irregularidade a seguir indicada:
		Irregularidade: não comprovação da regular aplicação dos recursos captados por intermédio do projeto cultural PRONAC nº 04-0393, decorrente da apresentação de materiais gráficos correspondentes a projetos desenvolvidos em outros anos (1999-2003) , e do não encaminhamento da documentação complementar necessária para a análise conclusiva da prestação de contas final do aludido projeto cultural, qual seja:
	a) comprovação da qualificação profissional dos responsáveis pelas diversas oficinas propostas;
	b) material de divulgação ou clippings de imprensa;
	c) comprovação ou registro audiovisual da efetiva ocorrência das diversas atividades propostas;
	d) documentos necessários para comprovar o cumprimento do objeto, tais como: notas fiscais, recibos e faturas, e os Comunicados de Mecenato nos 1, 2, 3, 5 e 6.
9.	Com base na delegação de competência do relator do feito, Ministro Vital do Rego (Portaria VR 1, de 8/1/2015) , foi promovida a citação da responsável, conforme a seguir discriminado:
	Ofício nº 
	Data do ofício
	Origem do endereço
	Data de recebimento 
	Nome do recebedor 
	Fim do Prazo para defesa
	Defesa Apresentada 

	2612/2018
 (peça 36) 
	29/10/2018
	TCU
	AR devolvido (endereço inexistente) 
 (peça 37) 
	-
	-
	-

	1574/2019
 (peça 40) 
	9/4/2019
	Receita Federal
	AR devolvido (desconhecido) 
 (peça 41) 
	-
	-
	-

10. Embora o ofício 1574/2019 (peça 40) tenha sido encaminhado ao endereço constante da base de dados da Receita Federal (e também do TSE e Detran, conforme pesquisa à peça 42) , sua devolução foi comprovada pelo AR à peça 41. Posteriormente, em diligência efetuada junto à Escola de Dança da Universidade Federal da Bahia (peça 47) , foram solicitadas as informações cadastrais da responsável, que era colaboradora daquela instituição, conforme apurado nas pesquisas realizadas às peças 43 e 44.
11. Em expediente endereçado ao TCU, em 18/6/2019 (peça 49) , a responsável requereu a juntada de procuração (peça 50) , nomeando seus representantes legais, bem como a prorrogação de 60 (sessenta) dias no prazo para a apresentação de suas alegações de defesa. A prorrogação foi autorizada até 24/8/2019, conforme despacho à peça 51.
12. Em 27/8/2019, a Sra. Daniela Bemfica Guimarães apresentou suas alegações de defesa, compostas por arrazoado (peça 52) e documentação complementar integrada por:
	a) volumes I a IV do processo Pronac 04-0393 (peças 53-56) ;
	b) cópia do Ofício nº 019/2019 G4/SEFIC/SECULT de 11/2/2019 (peça 57) ;
	c) cópia de requerimento da responsável, para juntada aos autos do Pronac 04-0393 de comprovantes de gratuidade das oficinas realizadas (peça 58) .
EXAME TÉCNICO
13. Após demonstrar a tempestividade de suas alegações, a defendente apresentou contextualização dos fatos que envolvem a presente TCE, dos quais se destaca:
	a) o projeto cultural foi encerrado em 2006, tendo sido apresentada uma primeira prestação de contas em 28/8/2006;
	b) a prestação de contas foi analisada pelo MinC quase oito anos após seu protocolo (2014) , sendo solicitada apresentação de documentação complementar, por intermédio de diligência remetida ao antigo endereço da defendente;
	c) posteriormente, o MinC encaminhou e-mail solicitando os documentos faltantes, ao qual a defendente teria respondido com a informação de seu novo endereço, e com o pedido de cópia do processo para verificação das diligências realizadas, destacando a dificuldade de localização de documentos após um período tão longo desde a entrega da prestação de contas. 
	d) em maio de 2015 foram trocados e-mails com o MinC (Sr. Alessandro Santana) , tendo a defendente fornecido seu novo endereço, cujo recebimento foi confirmado pelo servidor do ministério, sem que tenha sido encaminhada, contudo, qualquer diligência à defendente;
	e) em janeiro de 2016 foi emitido o Laudo Final de Prestação de Contas do Pronac 04-0393, reprovando a prestação de contas, em razão a ausência da documentação capaz de comprovar a execução do objeto (publicado no DOU de 29/1/2016) ;
	f) a comunicação da reprovação das contas foi encaminhada ao antigo endereço da defendente, em Juiz de Fora - MG, mesmo após a comunicação de seu novo endereço (item "d" supra) , razão pela qual não teve ciência do fato e não pode apresentar recurso;
	g) em 2017 teve início a fase interna da TCE e, em 21/9/2018, o processo foi remetido ao TCU, sem que a defendente tivesse sido cientificada de qualquer decisão da fase interna do procedimento;
	h) somente em 2018, ao buscar informações acerca de seus projetos culturais, a defendente tomou ciência da TCE;
	i) mesmo sem ter ciência da remessa do processo ao TCU, a defendente já encaminhara recurso administrativo ao MinC, em 24/8/2018, juntando a prestação de contas completa, "com vasta comprovação da execução das oficinas propostas no objeto do projeto, currículo dos professores, notas fiscais e recibos referentes às despesas realizadas, bem como as cópias dos cheques";
	j) a documentação apresentada pela defendente vem sendo analisada no âmbito da Secretaria Especial de Cultura (que sucedeu o MinC) , paralelamente à tramitação das contas especiais no TCU, sem que tenha sido solicitada a suspensão do processo, "o que evitaria decisões díspares e favoreceria a observância ao princípio da economicidade"; e
	k) em 11/2/2019, a defendente recebeu o Ofício n. 019/2019 G4/SEFIC/SECULT, por meio do qual foi solicitada a documentação para comprovar a democratização do acesso ao projeto, o qual foi atendido em abril de 2019, sem qualquer manifestação posterior da Secretaria Especial de Cultural, já sob a égide do Ministério da Cidadania.
14.	Sob o título "Do Direito", a defesa passou às suas alegações que seguem apresentadas, com as respectivas análises.
	Alegação: 
Da nulidade da notificação da reprovação das contas do projeto cultural, do cerceamento de defesa e do necessário arquivamento da presente tomada de contas especial  (peça 52, p. 7-12) 
15.	Em remissão à ausência de notificação válida acerca da reprovação das contas do Pronac 04-0393, a partir de todos os fatos já narrados, a defesa aludiu à Instrução Normativa nº 01, de 24/7/2013, aplicada à época pelo então Ministério da Cultura, na análise das prestações de contas de projetos culturais, a qual determinava que a decisão de reprovação das contas deveria ser comunicada ao proponente por correio, e-mail e publicada no Diário Ofícial (art. 86) , de forma a assegurar a ciência do interessado. Acrescentou que, na mesma linha, segue a IN 02/2019 do Ministério da Cidadania, que sucedera o Ministério da Cultura (até a transferência da Secretaria Especial de Cultura para o Ministério do Turismo, pelo Decreto 10.107, de 6/11/2019) .
16.	Com base nisso, afirmou que o Comunicado nº 83 - C11/G4/PASSIVO/SEFIC/MinC (que comunicou a rejeição das contas) é nulo, assim como todos os atos a ele posteriores, pois não foi enviado para o endereço e nem para o e-mail da defendente, o que teria suprimido uma "importante instância recursal" dentro do MinC, resultando no cerceamento do seu direito de defesa.
17.	A defesa reproduziu os arts. 93 e 94, supostamente da IN MinC nº 1/2013 (não houve indicação do normativo) , que versam, respectivamente, sobre a possibilidade de revisão de ofício pela autoridade máxima da Secretaria competente, a qualquer tempo e de forma justificada, dos atos de aprovação, aprovação com ressalva, arquivamento ou reprovação (art. 93) ; e sobre o recurso ao Ministro de Estado, da decisão da autoridade máxima da Secretaria competente.
18.	Alegou que, "não há que se falar que a válida citação da Defendente na fase externa da Tomada de Contas Especial seria capaz de suprimir a nulidade apontada, posto que a notificação nula ora arguida é anterior à própria instauração da Tomada de Contas Especial, estando inserida na fase final do processo administrativo de Prestação de Contas" (Grifos do original) .
19.	Na sequência, após colacionar julgados do TRF-4, relacionados à nulidade do processo administrativo, a defesa aduziu que, diante da "clara existência de nulidade no processo administrativo", em razão da ausência de notificação válida, "resta evidente a ausência de pressupostos de constituição válida da Tomada de Contas Especial, posto que não restou comprovado o esgotamento das vias administrativas para a restituição do suposto dano" (Grifou-se) .
20. Frisou que o MinC não teria encaminhado cópia integral do Pronac 04-0393 ao TCU, quando da instauração da Tomada de Contas Especial. 
21.	Por fim, concluiu ser necessário o arquivamento da presente TCE, sem julgamento de mérito, nos termos do art. 212 do Regimento Interno/TCU, "diante da ausência de um dos principais pressupostos de constituição válida do processo de Tomada de Contas Especial".
	Análise:
22.	Embora não se negue a deficiência na notificação da responsável, quanto à reprovação da prestação de contas por ela apresentada, cumpre esclarecer que tal fato não implica prejuízo ao exercício do contraditório e da ampla defesa, na fase interna da Tomada de Contas Especial, pois essa etapa destina-se à coleta de evidências para fins de apuração dos fatos e das responsabilidades, não havendo, ainda, uma relação processual estabelecida, até que se promova a citação válida, já no âmbito do TCU.
23. Esse é o entendimento amplamente consagrado na jurisprudência do TCU, conforme se verifica nos seguintes enunciados da Jurisprudência Selecionada:
Notificações dirigidas a responsável, no âmbito do órgão concedente, em endereço diverso do seu não contamina o processo em trâmite no TCU, pois a fase interna da tomada de contas especial reveste-se de caráter essencialmente instrutivo. Somente com a citação válida e regular na Corte de Contas, inaugura-se fase em que ao responsável é dada a oportunidade de contestar os fatos averiguados. (Acórdão 3199/2007-TCU-Segunda Câmara) 
A ausência de notificação do responsável na fase interna do processo de tomada de contas especial não implica vício, porquanto a fase interna constitui procedimento inquisitório de coleta de provas, assemelhado ao inquérito policial, e a fase externa, que se inicia com a autuação do processo no TCU, é que garante o direito à ampla defesa e ao contraditório. (Acórdão 653/2017-TCU-Segunda Câmara) 
Não há prejuízo ao exercício do contraditório e da ampla defesa em razão do não chamamento do responsável aos autos na fase interna da tomada de contas especial, pois nessa etapa, em que se coletam evidências para fins de apuração dos fatos e das responsabilidades, não há uma relação processual constituída. A garantia ao direito de defesa ocorre na fase externa, com a citação válida do responsável. (Acórdão 4938/2016-TCU-Primeira Câmara) 
No processo de tomada de contas especiais, a instauração do contraditório, para fins de condenação por parte do TCU, ocorre na fase externa, por meio da regular citação pelo Tribunal, sendo irrelevante a ocorrência ou não de notificação anterior pelo órgão concedente. (Acórdão 1522/2016-TCU-Plenário) 
A fase interna da tomada de contas especial não corresponde a processo, mas sim a procedimento de caráter inquisitório, no qual não há partes, nem lide ou litígio. O contraditório somente se torna obrigatório com o ingresso da documentação no Tribunal de Contas da União. (Acórdão 2471/2013-TCU-Plenário) 
O direito à ampla defesa e ao contraditório se dá, nos termos do devido processo legal, na fase externa da tomada de contas especial, que se inicia com a autuação do processo junto ao TCU. Na fase interna da TCE, cuja responsabilidade é da instituição onde os fatos ocorreram, não há litígio ou acusação, mas apenas verificação de fatos e apuração de autoria. (Acórdão 2437/2015-TCU-Plenário) 
A instauração do contraditório, para fins de condenação dos responsáveis por parte do TCU, se dá na fase externa do processo de contas especiais, por meio de sua regular citação, sendo irrelevante, para a configuração do contraditório, a ocorrência ou não de notificação anterior pela Administração na fase interna da tomada de contas especial. (Acórdão 7880/2014-TCU-Primeira Câmara) 
24. Na linha desses entendimentos jurisprudenciais fica evidente o equívoco incorrido pela defesa ao sustentar, no item 18, que "a notificação nula ora arguida é anterior à própria instauração da Tomada de Contas Especial, estando inserida na fase final do processo administrativo de Prestação de Contas" (Grifos do original) .
25. Sob a analogia com o inquérito policial (Acórdão 653/2017-TCU-Segunda Câmara) , a pretensa nulidade da notificação, justamente por ser anterior à própria instauração da TCE, como reconheceu a defesa, mostra-se equivocada, na medida em que processo ainda não existia, havendo, tão somente, um procedimento inquisitório destinado à coleta de evidências para fins de apuração de fatos e responsabilidades. 
26. Nesse diapasão, não há que se falar em nulidade processual e, tampouco, em ausência de pressuposto de constituição e desenvolvimento válido da presente TCE, que justifique o arquivamento do processo, sem julgamento de mérito, na forma do art. 212, do Regimento Interno/TCU, tal como pretendido pela defesa.
27. A esse respeito, vale esclarecer que o § 1º do art. 19 da IN TCU estabelece:
§ 1º  Instaurada a tomada de contas especial e citados os responsáveis, não se lhe admitirá o arquivamento, mesmo na hipótese de o valor apurado como débito ser inferior ao limite estabelecido no art. 6º desta Instrução Normativa.  (AC) (Instrução Normativa nº 76, de 23/11/2016, DOU de 12/12/2016) 
28. Vê-se, portanto, que, após a citação, a ausência de pressupostos processuais não resulta necessariamente na extinção da TCE. A Jurisprudência Selecionada do TCU apresenta enunciado bastante elucidativo acerca da questão:
O regular processamento da tomada de contas especial e o consequente exercício da jurisdição, por parte do TCU, não se subordinam ao mérito do feito. Superada a admissibilidade da instauração da tomada de contas especial, impõe-se o deslinde do processo, com o conhecimento dos fatos e do direito material em causa, para, no quadro do devido processo legal, ser proferido o julgamento de mérito, independentemente da existência ou não de débito, da existência ou não de omissão, da existência ou não de atos irregulares que ensejem a reprovação das contas, com ou sem débito. (Acórdão 4488/2015-TCU-Primeira Câmara) 
29. Assim, manifesta-se por que sejam rejeitadas as alegações ora analisadas, bem como o pleito de arquivamento do processo, sem julgamento de mérito, na forma do art. 212 do Regimento Interno/TCU, por falta de amparo fático e jurídico para tal.
	Alegação:
Da necessária suspensão da presente tomada de contas especial até a decisão final do Ministério da Cidadania sobre a documentação apresentada  (peça 52, p. 12-14) 
30. Nesse tópico, a defesa reportou-se ao fato de haver ingressado com recurso administrativo junto ao Ministério da Cultura, em 24/8/2018, anexando "vasta documentação de prestação de contas", e de que, mesmo assim, o MinC encaminhou as contas especiais ao TCU, sem a cientificá-lo acerca dos documentos recebidos.
31. Outrossim, aludiu ao Ofício nº 019/2019/G4/SEFIC/SECULT, por meio do qual a Secretaria de Cultura do Ministério da Cidadania teria formulado diligência visando à comprovação de acesso das atividades do projeto cultural, o que significaria que o processo ainda se encontra em tramitação naquela Secretaria.
32. Isso posto, formula pedido subsidiário ao anterior (conforme item IV Dos Pedidos - peça 52, p. 24) , no sentido de que seja suspensa a presente TCE, "a fim de evitar que decisões díspares sejam prolatadas pelo Ministério da Cidadania e pelo Tribunal de Contas da União, haja vista que a documentação de contas apresentada em 24 de agosto de 2018 encontra-se em análise pelo Ministério da Cidadania, fato que por si só prejudica a análise do mérito do processo de Tomada de Contas Especial pelo Tribunal de Contas da União".
	Análise:
33. Preliminarmente, é oportuno esclarecer que, por intermédio do Decreto 10.107, de 6/11/2019, a Secretaria Especial de Cultura foi transferida do Ministério da Cidadania para o Ministério do Turismo.
34. No tocante ao alegado pela defendente, tem-se por plenamente adequado ao caso em exame o excerto extraído do voto condutor do Acórdão 809/2016-TCU-Plenário (Ministro Substituto Marcos Bemquerer) , a seguir reproduzido:
"18.	(...) a remessa do processo de contas ao TCU pressupõe que o tomador de contas tenha realizado o relato completo dos atos considerados ilegais, ilegítimos ou antieconômicos que deram origem ao dano. Não por outro motivo a norma em tela [Instrução Normativa TCU 71/2012] exige parecer conclusivo do tomador de contas especial. Daí depreende-se que o encaminhamento da TCE a este Tribunal requer que o tomador de contas tenha exaurido a sua atuação, o que envolve a qualificação dos elementos constantes dos autos e quantificação do débito. Logicamente, a descrição do débito deve envolver tanto o dano integral como os danos parciais imputáveis aos diversos Responsáveis, haja vista que o (s) indício (s) de dano correspondente à integralidade dos recursos transferidos pode (m) não ser acolhidos pelo TCU, ensejando a análise dos débitos parciais.
19.	Uma outra razão para que a manifestação do tomador de contas compreenda a totalidade dos elementos encaminhados ao TCU e tenha caráter definitivo é que as análises efetuadas na fase interna da tomada de contas especial subsidiam a atuação do controle externo, embora não a vincule. Assim, compete ao órgão repassador apontar desde logo todas as causas para impugnação dos atos praticados das quais tenha ciência e quantificar os possíveis débitos parciais, ainda que haja indícios de débito integral.
20.	A partir do recebimento dos processos de conta, abre-se para o TCU a oportunidade para avaliar amplamente a matéria em julgamento e revolver elementos de prova avaliados pelo órgão concedente, como corolário do exercício da competência para exercer o Controle Externo conferida pelo art. 71, inciso II, da Constituição Federal. No caso em exame, esse poder-dever de agir do TCU envolve especialmente a possibilidade de redimensionar, fundamentadamente, a materialidade de eventuais danos ocorridos na gestão de recursos federais. (Grifou-se) 
35. Com efeito, a fase interna da TCE possui índole marcantemente preparatória e subsidiária, que se presta a oferecer os elementos a partir dos quais o controle externo dá início à sua atuação (dano, autoria e nexo de causalidade) . Tais elementos, no entanto, consistem em um lastro mínimo para que seja instaurado o contraditório, com a citação válida do responsável. Vale lembrar que ao TCU é facultado reavaliar os fatos e fundamentos apurados pelo Tomador de Contas, podendo promover os ajustes que se fizerem necessários para o aperfeiçoamento da citação.
36. Portanto, ao se instaurar o contraditório com a citação válida do TCU, não há mais porque se dirimir qualquer questão, seja fática ou processual, no âmbito do órgão concedente.
37. Vale dizer, se a defesa apresentou "vasta documentação de prestação de contas" ao extinto Ministério da Cultura, caberia fazê-lo perante o TCU (como, supostamente, o fez, nesta oportunidade) , em vez de suscitar a inexistente concorrência entre essas instâncias, e pleitear a indevida suspensão do processo.
38. Por fim, informa-se que as cópias dos volumes I a IV do processo Pronac 04-0393, que acompanham a defesa (peças 53-56) , e na qual, supostamente, se comprova a execução do projeto, serão objeto de análise no tópico que se segue.
39. Portanto, entende-se que a alegação examinada não deva ser acolhida.
	Alegação:
Equívoco na instrução inicial, quanto ao recebimento da notificação pela responsável  (peça 52, p. 15) 
40. A defesa aludiu a erro na instrução inicial (peça 33, item 13, p. 3) , na qual se mencionou que ela fora "devidamente notificada" para a apresentação da prestação de contas, embora o AR à peça 13 (p. 3) indique que o ofício correspondente foi "devolvido ao remetente".
	Análise:
41. De fato, o equívoco ocorreu, reconhece este auditor, que também subscreveu a instrução inicial (peça 33) .
42. Contudo, a questão já foi tratada em tópico precedente (itens 22 a 29) , razão pela qual se reitera a conclusão de que essa circunstância não resultou em prejuízo, e tampouco em nulidade processual, que pudesse justificar a invalidação dos atos subsequentes ao fato, ou mesmo o arquivamento da presente Tomada de Contas Especial.
	Alegação:
Da efetiva execução do projeto cultural e da inexistência de dano ao Erário  (peça 52, p. 14-24) 
43. A defesa alegou que, diante da prestação de contas apresentada ao MinC, em 24/8/2018, e que juntou aos autos (peças 53-56) os apontamentos do TCU deverão ser revistos, "pois não mais refletem a atual situação do projeto cultural que originou a presente Tomada de Contas Especial".
44. Nesse ponto, reproduziu o item 4 da instrução inicial (peça 33) , no qual foram indicados os elementos faltantes para o exame conclusivo da prestação de contas, que, por sua vez, constaram dos expedientes citatórios que foram dirigidos à responsável (vide item 9) , ainda que sem sucesso, quais sejam:
	a) comprovação da qualificação profissional dos responsáveis pelas diversas oficinas propostas;
	b) material de divulgação ou clippings de imprensa;
	c) comprovação ou registro audiovisual da efetiva ocorrência das diversas atividades propostas;
	d) documentos necessários para comprovar o cumprimento do objeto, tais como: notas fiscais, recibos e faturas, e os Comunicados de Mecenato nos 1, 2, 3, 5 e 6.
45.	A defesa indicou o número corrido das páginas em que se encontram os referidos elementos, os quais passam a ser relacionados com as correspondentes peças eletrônicas (peça 52, p. 16) , senão vejamos:
	a) (fls. 273-319) - (peça 54, p. 74 - 120) ;
	b) (fls. 320-323) - (peça 54, p. 121 - 124) ;
	c) não consta dos autos;
	d) (fls. 326-671) - (peças 54, p. 125 - 200; 55, p. 3 - 199; 56, p. 3 - 72) .
46. A partir da documentação apresentada, a defendente alegou que "salta aos olhos que o objeto e todos os objetivos do projeto foram plenamente cumpridos", ressaltando que, embora o Pronac 04-0393 tivesse por objeto a manutenção do projeto Arte Cos'é? Social no ano de 2004, a execução se estendera até o ano de 2005, tendo se dado a execução plena do projeto, razão pela qual entende que a prestação de contas deva ser aprovada.
47. Acrescentou que o fato de não haver dano ao Erário e, também, de ter adotado, prontamente, as providências necessárias para a apresentação de nova prestação de contas, tão logo teve conhecimento da existência de pendências no MinC, prestam-se a comprovar a sua boa fé.
48. Aduziu que o entendimento majoritário no TCU, quando verificada a execução total do projeto e a boa fé do responsável, "é pela aprovação da prestação de contas, com ou sem ressalvas".
49. Mais adiante, a defendente reiterou que os recursos envolvidos no projeto foram "totalmente aplicados em seu objeto", não havendo que se cogitar em enriquecimento ilícito de sua parte. Contudo, ressalvou que "a inobservância de formalidades legais para realização de gastos públicos não implica, por si só, a obrigação de ressarcir a importância indevida".
50. Já nessa linha, passou a tecer considerações acerca da obrigação de ressarcimento por parte do Administrado, como medida excepcional, que demanda a comprovação de desvio, malversação ou utilização fraudulenta de recursos incentivados, o que não teria ocorrido no caso.
51. Com amparo na doutrina de Celso Antônio Bandeira de Mello (in Revista de Direito Administrativo. v. 210, p. 34) e no REsp 1.238.466/SP (2ª Turma STJ - Relator Min. Mauro Campbell Marques, DJe 14.09.2011) , a defesa alegou que exigir a devolução de recursos que foram aplicados no projeto, ainda que contenham ilegalidade, resulta em enriquecimento ilícito da Administração. Acrescentou que o próprio TCU compartilha desse entendimento, ao julgar as contas regulares com ressalva, quando evidenciadas outras impropriedades que não resultem em dano ao Erário (art. 208 RITCU) .
52. Na sequência, passou a repisar que não agiu com dolo ou má fé, e que, por tal razão "não deve reparar dano que nem sequer existiu ou devolver valores efetivamente gastos no âmbito estrito do referido projeto". E, novamente, com subsídios jurisprudenciais e doutrinários, rechaçou a possibilidade de configuração de dano ao Erário com base em lesão presumida, sendo necessária a comprovação e quantificação do dano, com a demonstração cabal de que os recursos tiveram fim diverso da finalidade pactuada.
53. Por fim, a defesa arrematou asseverando que, diante da documentação ora juntada, "não é possível observar na presente demanda um dos requisitos que sustentam a obrigatoriedade de devolução de valores ao Poder Público, qual seja, a dimensão indenizatória do suposto dano causado." (Grifos do original) 
54. Diante disso, caso não atendidos os pedidos subsidiários de arquivamento ou suspensão processual, a defesa postulou a aprovação (com ou sem ressalva) da prestação de contas apresentada, em face da documentação anexada e dos elementos comprobatórios da execução do projeto.
	Análise:
55. Primeiramente, com relação à documentação complementar para a análise da prestação de contas originalmente apresentada ao MinC, cuja ausência resultou na não comprovação do regular emprego dos recursos captados com amparo no Pronac 04-0393, verifica-se que a defesa deixou de apresentar a comprovação ou registro audiovisual da efetiva ocorrência das diversas atividades propostas (item "c") , sob a alegação de que o CD correspondente já fora encaminhado ao Ministério da Cidadania, em abril de 2019 (peça 52, p. 16) . De igual modo, não foram apresentados os Comunicados de Mecenato nos 1, 2, 3, 5 e 6.
56. Por sua vez, foi satisfatoriamente apresentada a comprovação da qualificação profissional dos responsáveis pelas diversas oficinas propostas (peça 54, p. 74-120) , e também do material de divulgação (peça 54, p. 121 - 124) . Além disso, apresentou-se vasta documentação comprobatória das despesas supostamente executadas com os recursos oriundos das captações do Pronac 04-0393, tais como notas fiscais, recibos e cópias de cheques (peças 54, p. 125 - 200; 55, p. 3 - 199; 56, p. 3 - 72) .
57. Contudo, a análise dessas alegações - sobretudo por questionarem, não apenas a dimensão, mas a própria existência do dano - passa pelo necessário cotejo entre as despesas indicadas na Relação de Pagamentos (peça 53, p. 108-111) com as notas fiscais e cheques correspondentes, que também foram trazidos aos autos pela defesa.
58. Para tanto, elaborou-se quadro, no qual são relacionadas apenas as despesas da Relação de Pagamentos que tenham correspondência com notas fiscais/recibos, identificados com o projeto, e também com os cheques pelos quais foram pagas. As despesas com documentos fiscais/recibos ilegíveis, fora da data de vigência do projeto, e sem número não foram consideradas. Observa-se, ainda, que a movimentação dos recursos se deu na conta de movimentação livre do projeto, nº 01011504-1, do Banco Mercantil do Brasil - agência 0314.
59. Veja-se o quadro a seguir:
	Nº
	Beneficiário
	NF/RPA
	Data
	Valor
	Cheque
	Peça/Págs

	1
	Rita Viana
	RPA 01
	20/12/2004
	325,00
	000001
	54/127-8

	2
	Elenita Paulo Neta
	RPA 001
	20/12/2004
	325,00
	000002
	54/129-30

	3
	Christiano Brunn
	RPA 004
	20/12/2004
	130,00
	000003
	54/131-2

	4
	Júlio César Coutinho
	RPA 003
	20/12/2004
	130,00
	000004
	54/133-4

	5
	Kika Colorida
	NF 001651
	27/12/2004
	157,00
	000005
	54/135-6

	6
	Gráfica América
	NF 008672
	20/12/2004
	3.850,00
	000006
	54/137-8

	7
	Daniela B. Guimarães
	RPA 015
	25/12/2004
	700,00
	000007
	54/139-40

	8
	Elizabeth Scaldaferri
	RPA 014
	15/12/2004
	300,00
	000008
	54/141-2

	9
	Tatiane Dias
	RPA 010
	15/12/2004
	300,00
	000009
	54/143-4

	10
	Casa da Capoeira
	NF 0961
	3/12/2004
	180,00
	000011
	54/147-8

	11
	Edilene Gonçalves
	RPA 25
	15/12/2004
	950,00
	000012
	54/149-50

	12
	Nicaulis Conserva
	RPA 007
	15/12/2004
	500,00 
	000013
	54/151-2

	13
	Leandro Luiz Lana EPP
	NF 000221
	15/12/2004
	190,00
	000014
	54/153-4

	14
	Rona Ltda 
	NF 016075
	15/1/2004
	342,80
	000015
	54/155-6

	15
	Cláudio Rocha ME
	NF 04693
	15/12/2004
	40,00
	000016
	54/157-8

	16
	Etiene Trevizano
	RPA 012
	16/12/2004
	900,00
	000017
	54/159-60

	17
	Palimontes Ltda.
	Cup. Fisc.
	11/12/2004
	52,47
	000018
	54/161-2

	18
	Bazar Leitão Ltda.
	NF 018254
	16/12/2004
	378,40
	000019
	54/163-65

	19
	Bazar Leitão Ltda.
	NF 018253
	16/12/2004
	308,30
	000019
	54/163-65

	20
	Bazar Leitão Ltda.
	NF 018255
	16/12/2004
	202,08
	000019
	54/163-65

	21
	Zig Zag Ltda.
	NF 000800
	16/12/2004
	142,30
	000020
	54/168-9

	22
	Flavão Tecidos Ltda.
	NF 000221
	16/12/2004
	225,57
	000021
	54/173-4

	23
	Guedes e Nunes - ME
	NF 001950
	16/12/2004
	187,98
	000022
	54/175-6

	24
	Rogério Lacerda
	RPA 20
	16/12/2004
	98,00
	000023
	54/177-8

	25
	Sílvia da Silva
	RPA 20
	16/12/2004
	108,00
	000024
	54/179-80

	26
	Antônio Oliveira
	RPA 20
	20/12/2004
	258,40
	000026
	54/181-2

	27
	Padaria Carv. e Marcelino
	NF 000178
	20/12/2004
	383,23
	000027
	54/183-4

	28
	Carlos Augusto
	RPA 11
	20/12/2004
	1.030,00
	000029
	54/187-8

	29
	Francisco da Silva 
	RPA 08
	20/12/2004
	900,00
	000030
	54/189-90

	30
	A Caçula Tecidos Ltda.
	NF 051640
	20/12/2004
	190,00
	000031
	54/191-4

	31
	A Caçula Tecidos Ltda.
	NF 051642
	20/12/2004
	406,10
	000031
	54/192-4

	32
	A Caçula Tecidos Ltda.
	NF 051639
	20/12/2004
	301,83
	000031
	54/193-4

	33
	Elias Sobrinho - ME
	NF 000392
	17/12/2004
	18,25
	000032
	54/195

	34
	Nepomuceno Mendes Ltda.
	NF 00107
	21/12/2004
	1.900,00
	000033
	55/4-5

	35
	Ramon Alves
	RPA 01
	21/12/2004
	120,00
	000034
	55/6-7

	36
	Bazar Ana Paula Ltda.
	NF 014153
	20/12/2004
	190,00
	000035
	55/8-9

	37
	Michele Gonçalves
	RPA 03
	22/12/2004
	1.000,00
	000036
	55/10-1

	38
	Fernando Gonçalves
	RPA 04
	22/12/2004
	725,00
	000037
	55/12-3

	39
	Edilene Gonçalves
	RPA 05
	22/12/2004
	1.000,00
	000038
	55/14-5

	40
	Humberto Nogueira
	RPA 06
	22/12/2004
	1.000,00
	000039
	55/16-7

	41
	Fabiano Faria
	RPA 07
	22/12/2004
	600,00
	000040
	55/18-9

	42
	Etiene Trevizano
	RPA 02
	13/01/2005
	440,00
	000061
	55/31-2

	41
	Gráfica América
	NF 000252
	17/12/2004
	300,00
	000063
	55/33-4

	42
	Daniela B. Guimarães
	RPA 05
	16/1/2005
	700,00
	000064
	55/35-6

	43
	Elizabeth Scaldaferri
	RPA 06
	16/1/2005
	500,00
	000065
	55/37-8

	44
	Daniela Guimarães
	RPA 07
	16/1/2005
	900,00
	000066
	55/39-40

	45
	Elizabeth Scaldaferri
	RPA 08
	2/2/2005
	700,00
	000067
	55/41-2

	46
	Etiene Trevizano
	RPA 09
	2/2/2005
	500,00
	000068
	55/43-4

	47
	Sônia Gonçalves
	RPA 02
	10/1/2005
	140,00
	000069
	55/45-6

	48
	Luciano Nery
	RPA  01
	2/2/2005
	500,00
	000070
	55/47-8

	49
	Lual Eventos Ltda.
	NF 007654
	2/2/2005
	1.500,00
	000071
	55/49-50

	50
	Lual Eventos Ltda.
	NF 007653
	2/2/2005
	3.000,00
	000072
	55/51-52

	51
	Ápice Eventos Ltda.
	NF 0100440
	2/2/2005
	1.200,00
	000073
	55/53-4

	52
	Cláudio Rocha - ME
	NF 04491
	4/2/2005
	40,00
	000074
	55/55-6

	53
	Ápice Eventos Ltda.
	NF 010643
	23/2/2005
	2.400,00
	000075
	55/57-8

	54
	Elizabeth Scaldaferri
	RPA 08
	21/3/2005
	850,00
	000076
	55/59-60

	55
	Etiene Trevizano
	RPA 09
	21/3/2005
	400,00
	000077
	55/61-2

	56
	Etiene Trevizano
	RPA 10
	21/3/2005
	600,00
	000078
	55/63-4

	57
	Daniela B. Guimarães
	RPA 05
	21/3/2005
	1.000,00
	000079
	55/65-6

	58
	Tatiane Dias
	RPA 04
	?/3/2005
	750,00
	000080
	55/67-8

	59
	Rita de Cássia Soares
	RPA 008
	4/4/2005
	390,00
	000082
	55/71-2

	60
	Elenita Paula Neta
	RPA 025
	5/4/2005
	260,00
	000083
	55/73-4

	61
	Marcus Vinícius Souza
	RPA 01
	5/4/2005
	260,00
	000084
	55/75-6

	62
	Carlos Henrique Carreira
	RPA 023
	4/4/2005
	130,00
	000085
	55/77-8

	63
	Etiene Trevizano
	RPA 02
	7/4/2005
	800,00
	000086
	55/79-80

	64
	Elizabeth Scaldaferri
	RPA 07
	7/4/2005
	900,00
	000087
	55/81-2

	65
	Daniela B. Guimarães
	RPA 06
	7/4/2005
	1.000,00
	000088
	55/83-4

	66
	Tatiane Dias
	RPA 019
	7/4/2005
	700,00
	000089
	55/85-6

	67
	Carlos Martins
	RPA 14
	13/4/2005
	900,00
	000090
	55/87-8

	68
	Carolina de Oliveira
	RPA 
	13/4/2005
	1.000,00
	000091
	55/89-90

	69
	Lual Eventos Ltda.
	NF 008404
	13/4/2005
	800,00
	000092
	55/91-2

	70
	Ápice Eventos Ltda.
	NF 011381
	3/4/2005
	1.200,00
	000093
	55/93-4

	71
	Ápice Eventos Ltda.
	NF 011382
	13/4/2005
	600,00
	000094
	55/95-6

	72
	Rita de Cássia Soares
	RPA 02
	3/5/2005
	390,00
	000095
	55/97-8

	73
	Elenita de Paula Neta
	RPA 07
	3/5/2005
	260,00
	000096
	55/99-100

	74
	Marcus Vinícius Souza
	RPA 06
	3/5/2005
	260,00
	000097
	55/101-2

	75
	Carlos Henrique Carreira
	RPA 05
	2/5/2005
	130,00
	000098
	55/103-4

	76
	Júlio Tavares Contabilidade
	N s/n
	2/5/2005
	285,00
	000099
	55/105-6

	77
	A Musical Ltda.
	NF 000954
	21/5/2005
	698,00
	000101
	55/110-1

	78
	Elizabeth Scaldaferri
	RPA 15
	13/6/2005
	200,00
	000102
	55/112-3

	79
	Tatiane Dias
	RPA 14
	13/6/2005
	150,00
	000103
	55/114-5

	80
	Rita de Cássia Soares
	RPA 10
	13/6/2005
	400,00
	000104
	55/116-7

	81
	Elenita de Paula Neta
	RPA 11
	13/6/2005
	260,00
	000105
	55/118-9

	82
	Marcus Vinícius de Souza 
	RPA 12
	13/6/2005
	260,00
	000106
	55/120-1

	83
	Carlos Henrique Carreira 
	RPA 13
	13/6/2005
	130,00
	000108
	55/122-3

	84
	Daniela B. Guimarães
	RPA 18
	13/6/2005
	1.000,00
	000110
	55/124-5

	85
	Rogério Faria 
	RPA 19
	16/6/2005
	1.000,00
	000111
	55/126-7

	86
	Daniela B. Guimarães
	RPA 17
	16/6/2005
	900,00
	000112
	55/128-9

	87
	Daniela B. Guimarães
	RPA 005
	12/8/2005
	950,00
	000113
	55/130-1

	88
	Elizabeth Scaldaferri
	RPA 006
	12/8/2005
	950,00
	000114
	55/132-3

	89
	Tatiane Dias
	RPA 004
	12/8/2005
	250,00
	000115
	55/134-5

	90
	Elenita de Paula Neta
	RPA 001
	15/8/2005
	65,00
	000116
	55/136-7

	91
	Marcus Vinícius de Souza
	RPA 25
	15/8/2005
	65,00
	000117
	55/138-9

	92
	Carlos Henrique Carreira
	RPA 002
	15/8/2005
	32,50
	000118
	55/140-1

	93
	Rita de Cássia Soares
	RPA 24
	15/8/2005
	390,00
	000119
	55/142-3

	94
	Luciano Nery
	RPA 04
	15/8/2005
	160,00
	000120
	55/144-5

	95
	Elizabeth Scaldaferri
	RPA 06
	19/7/2005
	800,00
	000121
	55/148-9

	96
	Tatiane Dias
	RPA 07
	19/7/2005
	850,00
	000122
	55/150-1

	97
	Daniela B. Guimarães
	RPA 21
	21/6/2005
	1.000,00
	000124
	55/154-5

	98
	Etiene Trevizano
	RPA 05
	21/6/2005
	960,00
	000125
	55/156-7

	99
	Ass. Emp. Trans. Juiz Fora
	Rec 298653
	15/8/2005
	241,80
	000126
	55/159-8

	100
	Rita de Cássia Soares
	RPA 009
	12/9/2005
	390,00
	000130
	55/166-7

	101
	Elenita de Paula Neta
	RPA 011
	12/9/2005
	260,00
	000131
	55/168-9

	102
	Marcus Vinícius de Souza
	RPA 010
	12/9/2005
	260,00
	000132
	55/170-1

	103
	Carlos Henrique Carreira 
	RPA 012
	12/9/2005
	130,00
	000133
	55/172-3

	104
	Daniela B. Guimarães
	RPA 014
	12/9/2005
	800,00
	000134
	55/174-5

	105
	Elizabeth Scaldaferri
	RPA 015
	12/9/2005
	800,00
	000135
	55/176-7

	106
	Tatiane Dias
	RPA 013
	12/9/2005
	700,00
	000136
	55/178-9

	107
	Júlio Tavares Contabilidade
	N s/n 
	19/9/2005
	300,00
	000138
	55/181-2

	108
	Rita de Cássia Soares
	RPA 017
	11/10/2005
	390,00
	000139
	55/183-4

	109
	Elenita de Paula Neta
	RPA 019
	11/10/2005
	260,00
	000140
	55/185-6

	110
	Carlos Henrique Carreira 
	RPA 020
	11/10/2005
	130,00
	000141
	55/189-90

	111
	Marcus Vinícius de Souza
	RPA 018
	11/10/2005
	260,00
	000142
	55/191-2

	112
	Tatiane Dias
	RPA 021
	11/10/2005
	980,00
	000143
	55/193-4

	113
	Elizabeth Scaldaferri
	RPA 022
	11/10/2005
	980,00
	000144
	55/195-6

	114
	Daniela B. Guimarães
	RPA 023
	11/10/2005
	980,00
	000145
	55/197-8

	115
	Rita de Cássia Soares
	RPA 002
	15/11/2005
	390,00
	000146
	55/199
56/3

	116
	Elenita de Paula Neta
	RPA 004
	15/11/2005
	260,00
	000147
	56/4-5

	117
	Carlos Henrique Carreira
	RPA 005
	15/11/2005
	130,00
	000148
	56/6-7

	118
	Marcus Vinícius de Souza
	RPA 003
	15/11/2005
	260,00
	000149
	56/8-9

	119
	Elizabeth Scaldaferri
	RPA 007
	15/11/2005
	980,00
	000151
	56/11-2

	120
	Daniela B. Guimarães
	RPA 007
	15/11/2005
	980,00
	000152
	55/13-4

	121
	Elenita de Paula Neta
	RPA 012
	13/12/2005
	260,00
	000154
	56/16-7

	122
	Marcus Vinícus de Souza
	RPA 011
	13/12/2005
	260,00
	000155
	56/18-9

	123
	Rita de Cássia Soares
	RPA 010
	13/12/2005
	390,00
	000156
	56/20-1

	124
	Carlos Henrique Carreira
	RPA
	13/12/2005
	130,00
	000157
	56/22-3

	125
	Júlio Tavares Contabilidade
	N s/n
	15/12/2005
	156,00
	000158
	56/24-5

	126
	Elizabeth Scaldaferri
	RPA 015
	13/12/2005
	980,00
	000159
	56/27-8

	127
	Ass. Emp. Trans. Juiz Fora
	Rec. 329101
	5/12/2005
	109,20
	000161
	56/33-4

	128
	Daniela B. Guimarães
	RPA 016
	13/12/2005
	600,00
	000162
	56/35-6

	129
	Daniela B. Guimarães
	RPA 06
	13/12/2005
	420,00
	000163
	56/37-8

	130
	Pires&Guedes Ltda.
	NF 000056
	8/12/2005
	200,00
	000165
	56/43-4

	131
	Etiene Trevizano
	RPA 07
	22/12/2005
	1.000,00
	000166
	56/45-6

	132
	Edilene Gonçalves
	RPA 15
	22/12/2005
	900,00
	000168
	56/47-8

	133
	Tatiane Dias
	RPA 11
	15/11/2005
	150,00
	000173
	56/57-8

	TOTAL
	76.428,21
	
60. O quadro acima permitiu verificar que a maior parte das despesas realizadas no âmbito do Pronac 04-0393 podem ser consideradas comprovadas e, por conseguinte, serem abatidas do montante originalmente imposto à responsável.
61. A diferença entre o valor ora apurado e aquele constante da Relação de Pagamentos (R$ 94.214,66) é de R$ 17.786,45, dos quais R$ 5.647,52 referem-se a despesas realizadas fora do prazo de vigência do projeto, no ano 2006. O restante refere-se àquelas despesas que não atenderam aos critérios definidos no item 58 supra, para serem consideradas comprovadas (correspondência com notas fiscais/recibos, identificados com o nome do projeto, e também com os respectivos cheques pelos quais foram pagas, não se admitindo os documentos fiscais/recibos ilegíveis, fora da data de vigência do projeto, e sem número) .
62. Noutro prisma, verifica-se que a documentação comprobatória da despesa, notadamente alguns dos Recibos de Pagamentos de Autônomos (RPAs) juntados à prestação de contas (conforme adiante especificado) , não permitem verificar a que se referem os pagamentos discriminados, uma vez que neles não consta a discriminação dos serviços prestados, obstando, com isso, o estabelecimento do nexo de causalidade com o escopo do projeto. A seguir, discrimina-se os RPAs em que a irregularidade se apresentou:
	RPA
	Beneficiário
	Valor (R$) 
	Peça/Pág.

	20
	Sílvia Deni da Silva
	108,00
	54/179

	20
	Antônio de Oliveira
	258,40
	54/181

	02
	Sônia Gonçalves
	140,00
	55/45

	05
	Carolina Soares de Oliveira
	1.000,00
	55/89

	005
	Daniela Bemfica Guimarães
	950,00
	55/130

	006
	Elizabeth Scaldaferri
	950,00
	55/132

	004
	Tatiane Dias
	950,00
	55/134

	04
	Luciano Nery
	160,00
	55/144

	21
	Daniela Bemfica Guimarães
	1.000,00
	55/154

	05
	Etiene Trevizano
	960,00
	55/156

	016
	Daniela Bemfica Guimarães
	600,00
	56/35

	06
	Daniela Bemfica Guimarães
	420,00
	56/37

	07
	Etiene Trevizano 
	1.000,00
	56/45

	15
	Edilene Gonçalves
	900,00
	56/47

	11
	Tatiane Dias
	150,00
	56/74

	TOTAL
	9.546,40
	
63. Portanto, entende-se que o montante de R$ 9.546,40 não mais pode ser acolhido nesta TCE. Isso resulta no débito final de R$ 27.828,19 (R$ 94.710,00 - R$ 76.428,21+R$ 9.546,40) , correspondente a 29,38% do valor captado, o qual, em favor do devedor, deve ser abatido das últimas parcelas da dívida, restando assim reconfigurado:
	Data
	Valor (R$) 

	10/8/2005
	318,19

	10/9/2005
	4.000,00

	10/10/2005
	4.000,00

	10/11/2005
	4.000,00

	10/12/2005
	4.000,00

	20/12/2005
	2.000,00

	10/12/2005
	4.000,00

	27/12/2005
	5.510,00

	TOTAL 
	27.828,19

64. Assim, a alegação ora analisada merece ser parcialmente acolhida.
CONSIDERAÇÕES GERAIS
65. Conquanto a documentação relativa à prestação de contas do Pronac 04-0393, trazida pela responsável, juntamente à sua defesa (peças 54, p. 125 - 200; 55, p. 3 - 199; 56, p. 3 - 72) , tenha se prestado a comprovar a aplicação de 70,62% dos recursos captados (100% - 29,38% - item 64) , esses mesmos elementos conduzem a constatações que, embora cingidas ao plano indiciário, devem ser, ao menos, suscitadas nesta instrução, posto que podem sugerir o mau uso de parte dos recursos captados, ainda que estes estejam devidamente comprovados na prestação de contas (item 63) .
66. Primeiramente, observou-se que nenhuma das notas fiscais, ou RPAs, juntados aos autos apresentam a indicação do Pronac 04-0393, fazendo, apenas, referência ao "Projeto Arte Cos'É Social". A despeito da falta de menção ao número de registro do Pronac, se houve por bem considerar os elementos comprobatórios apresentados como aproveitáveis à defesa, em homenagem aos princípios do formalismo moderado e da verdade material, que orientam o processo no TCU.
67. Esse fato, no entanto, causou estranheza, pois o "Projeto Arte Cos'É Social", segundo consta dos autos (peça 5, p. 2-3) , já vinha sendo desenvolvido desde o ano de 2000, oferecendo cursos, oficinas e workshops na área de artes cênicas. Nesse contexto, o Pronac 04-0393 foi celebrado especificamente com o objetivo de promover a manutenção do projeto no ano de 2004. 
68. Por tal razão, entende-se que identificação do Pronac 04-0393 nos documentos comprobatórios de despesas seria, não apenas formalmente correta, mas, sobretudo, necessária para preservar a integridade das prestações de contas de projetos eventualmente propostos em exercícios diferentes, com a mesma finalidade.
69. Ainda quanto à formalização da prestação de contas, observou-se que a realização de pagamentos mediante RPAs, sem discriminação do serviço prestado (item 62) , concentrou-se na etapa final de execução do projeto (2º semestre de 2005) , não tendo se verificado em nenhum outro momento anterior. Nesse ponto, cumpre destacar que, estranhamente, a sistematização do erro (ausência de indicação dos serviços) não se coadunou com o restante da prestação de contas, que, até então, fora muito bem organizada, com o sequenciamento de comprovantes (NFs ou RPAs) e dos correspondentes cheques utilizados para pagamento, como se verifica nos autos (peças 54, p. 125 - 200; 55, p. 3 - 199; 56, p. 3 - 72) .
70. Não obstante o fato da quantia relacionada a essa ocorrência já tenha sido objeto de glosa nesta instrução (vide itens 62 e 63) , tem-se por oportuno expor as circunstâncias que envolvem o fato.
CONCLUSÃO
71. Em face da análise promovida nos itens 13 a 65, verifica-se que as alegações de defesa apresentadas pela Sra. Daniela Bemfica Guimarães se prestaram a comprovar, parcialmente, a regularidade no emprego dos recursos captados para a execução do Pronac 04-0393.
72. Contudo, o "suposto dano" a que se referiu a defesa (item 53) , mostrou sua real dimensão (R$ 27.828,19) , a qual deverá ser levada à débito da responsável, uma vez que esta deu causa às irregularidades verificadas na prestação de contas (e.g. realização de despesas fora do prazo, apresentação de comprovantes inaptos à comprovação de despesas, e RPAs sem a discriminação dos serviços pagos) , as quais resultaram na impossibilidade de comprovação de parte dos recursos, em vista da impossibilidade de ser estabelecido o necessário nexo de causalidade dessa parcela com os recursos captados. 
73. No que tange ao exame da boa-fé dos responsáveis para fins de concessão de novo prazo para o recolhimento do débito sem a incidência de juros de mora (art. 202 do Regimento Interno do TCU) , entende-se que a análise empreendida, em especial no tópico "Considerações Gerais", não permite reconhecê-la em relação à Sra. Daniela Bemfica Guimarães, uma vez que sua conduta denotou a inobservância aos normativos pertinentes à prestação de contas dos recursos captados com amparo em incentivos fiscais, no âmbito do extinto Ministério da Cultura.
74. Por fim, verifica-se nos autos a ocorrência da prescrição punitiva do TCU, nos termos do Acórdão 1441/2016-TCU-Plenário, uma vez que a execução do projeto teve início em 20/12/2004, e o ato que determinou a citação dos responsáveis ocorreu em 23/10/2018 (peça 35) .
PROPOSTA DE ENCAMINHAMENTO
75. Diante do exposto, submete-se os autos à consideração superior, propondo ao Tribunal:
	a) acolher parcialmente as alegações de defesa apresentadas pela Sra. Daniela Bemfica Guimarães (CPF XXX.129.686-XX) ;
	b) com fundamento nos arts. 1º, inciso I; 16, inciso III, alínea "c"; 19 e 23, inciso III, todos da Lei 8.443/1992, e nos arts. 1º, inciso I; 209, inciso III; 210 e 214, inciso III, do Regimento Interno TCU, julgar irregulares as contas da Sra. Daniela Bemfica Guimarães (CPF XXX.129.686-XX) , e condená-la ao pagamento das quantias a seguir especificadas, abatidas as quantias ressarcidas, com a fixação do prazo de quinze dias, a contar da notificação, para comprovar, perante o Tribunal (art. 214, inciso III, alínea "a", do Regimento Interno) , o recolhimento da dívida aos cofres do Fundo Nacional de Cultura, atualizada monetariamente e acrescida dos juros de mora, calculados a partir da data discriminada, até a data do recolhimento, na forma prevista na legislação em vigor:
	Data
	Valor (R$) 

	10/8/2005
	318,19

	10/9/2005
	4.000,00

	10/10/2005
	4.000,00

	10/11/2005
	4.000,00

	10/12/2005
	4.000,00

	20/12/2005
	2.000,00

	10/12/2005
	4.000,00

	27/12/2005
	5.510,00

Valor atualizado até 28/11/2019: R$ 57.957,63 (peça 60) 
	c) autorizar, desde logo, nos termos do art. 28, inciso II, da Lei 8.443/1992, a cobrança judicial da dívida caso não atendida a notificação;
	d) autorizar o pagamento da dívida em até 36 parcelas mensais e consecutivas, nos termos do art. 26 da Lei 8.443/1992 e do art. 217 do Regimento Interno, fixando-lhe o prazo de quinze dias, a contar do recebimento da notificação, para comprovar perante o Tribunal o recolhimento da primeira parcela, e de trinta dias, a contar da parcela anterior, para comprovar o recolhimento das demais parcelas, devendo incidir sobre cada valor mensal, atualizado monetariamente, os juros de mora devidos, na forma prevista na legislação em vigor;
	e) alertar à responsável que a falta de comprovação do recolhimento de qualquer parcela importará no vencimento antecipado do saldo devedor, nos termos do § 2º do art. 217 do Regimento Interno deste Tribunal;
	f) enviar cópia do Acórdão que vier a ser proferido à Secretaria Especial de Cultura do Ministério do Turismo e à responsável, para ciência, informando que a deliberação, acompanhada do Relatório e Voto que a fundamentarem, estará disponível para consulta no endereço www.tcu.gov.br/acordaos, além de esclarecer que, caso requerido, o TCU poderá fornecer as correspondentes cópias, em mídia impressa, aos interessados e às responsáveis arrolados nestes autos;
	g) encaminhar cópia da deliberação, bem como do relatório e do voto que a fundamentarem, ao Procurador-Chefe da Procuradoria da República no Estado de Minas Gerais, nos termos do § 3º do art. 16 da Lei 8.443/1992 c/c o § 7º do art. 209 do Regimento Interno do TCU, para adoção das medidas que entender cabíveis.
O Ministério Público junto ao TCU, nos autos representado pelo Procurador Marinus Eduardo De Vries Marsico, manifestou-se contra a proposta uniforme oferecida pela unidade técnica, consoante o parecer proferido à peça 64, integralmente transcrito a seguir:
À vista dos elementos constantes dos autos, pedimos vênias para divergir da unidade técnica (peça 61) e propormos que as presentes contas sejam arquivadas com fulcro no art. 212 do RI/TCU, por ausência de pressupostos para desenvolvimento válido e regular desta TCE.
Nesse sentido, consideramos o longo período transcorrido de 30/1/2006 - prazo final para prestação de contas dos recursos captados - até a instauração da tomada de contas especial em 24/1/2017 (peça 25) , sendo que as tentativas de citação foram realizadas somente em 29/10/2018 e 9/4/2019, com o comparecimento da responsável aos autos em 18/6/2019 (peças 49 e 52) . Tais circunstâncias dilatadas de tempo de apuração são aptas a caracterizar, em nossa compreensão, o cerceamento de defesa da responsável.
	É o relatório.

Maria Elisa de Andrade Vasconcelos (OAB/MG 134.388) e outros.

Procurador Marinus Eduardo De Vries Marsico.

TOMADA DE CONTAS ESPECIAL. CAPTAÇÃO DE RECURSOS. LEI ROUANET. FINANCIAMENTO DE PROJETO SOCIOCULTURAL. LONGO TEMPO DECORRIDO ENTRE OS FATOS, A ABERTURA DA TCE E A CITAÇÃO. PREJUÍZO AO CONTRADITÓRIO E À AMPLA DEFESA. AUSÊNCIA DE PRESSUPOSTOS DE DESENVOLVIMENTO VÁLIDO E REGULAR. ARQUIVAMENTO. CIÊNCIA.

TOMADA DE CONTAS ESPECIAL (TCE)

Secretaria de Controle Externo de Tomada de Contas Especial (SecexTCE).

A presente tomada de contas especial foi instaurada pelo então Ministério da Cultura (MinC) em desfavor da Sra. Daniela Bemfica Guimarães em razão da não comprovação da regular aplicação dos recursos captados mediante incentivo fiscal para manutenção, no ano de 2004, do projeto cultural "Arte Cos'é Social" (Pronac 04-0393) , com base na Lei 8.313/1991 (Lei Rouanet) .
O mencionado projeto cultural atendia a crianças e adolescentes na periferia de Juiz de Fora/MG, desde 2000, oferecendo oficinas de teatro, dança, capoeira, percussão e módulos de artesanato. 
A Portaria MinC 227, de 22/4/2004, autorizou a captação do valor de apoio, totalizando R$ 94.710,00, no período de 20/4 a 31/12/2004, prorrogado até 31/12/2005. O prazo para prestação de contas recaiu em 30/1/2006.
O MinC só veio a se manifestar sobre a prestação de contas final do projeto em 11/5/2015, concluindo pela sua reprovação, em razão das seguintes inconsistências: encaminhamento de materiais gráficos de projetos desenvolvidos em anos anteriores; ausência de comprovação da qualificação profissional dos responsáveis pelas oficinas propostas; ausência de material de divulgação ou clippings de imprensa; não comprovação ou registro audiovisual da efetiva ocorrência das atividades propostas; e ausência de documentos necessários para comprovar o cumprimento do objeto, tais como notas fiscais, recibos e faturas, e os Comunicados de Mecenato nos 1, 2, 3, 5 e 6.
No âmbito do Tribunal, as duas tentativas de citação da responsável (ofício à peça 36, de 29/10/2018, e ofício à peça 40, de 9/4/2019) restaram infrutíferas. Posteriormente, em expediente endereçado ao TCU, em 18/6/2019 (peça 49) , a responsável compareceu para requerer a juntada de procuração (peça 50) , nomeando seus representantes legais, bem como a prorrogação de prazo para a apresentação de alegações de defesa, devidamente deferida. A defesa foi juntada em 27/8/2019. 
Ao analisar a manifestação da responsável, a Secex-TCE, em posição uniforme (peças 61-63) , concluiu que a documentação apresentada permite verificar que a maior parte das despesas realizadas no âmbito do projeto podem ser consideradas aprovadas, remanescendo débito no valor de R$ 27.828,19 (soma de valores históricos) , ou seja, 29,38% do total captado, de R$ 94.710,00. 
Dessa forma, a proposta de encaminhamento oferecida é no sentido de julgar irregulares as contas da responsável e condená-la em débito no valor mencionado. Não foi sugerida aplicação de multa em função da prescrição da pretensão punitiva.
De outra sorte, o Ministério Público junto ao Tribunal (MP/TCU) , consoante o parecer acostado à peça 64, divergiu da análise e do desfecho consignados pela unidade técnica, ao considerar que o longo tempo transcorrido entre os fatos, a instauração da TCE no órgão de origem e a citação nesta Corte prejudica o direito de defesa da responsável. Assim, na avaliação do Parquet especializado, as presentes contas devem ser arquivadas, por ausência de pressupostos para desenvolvimento válido e regular da TCE (art. 212 do RI/TCU) .
Após essa breve síntese, passo a decidir.
A despeito da bem fundamentada instrução da Secex-TCE, coloco-me de acordo com a conclusão externada pelo MPTCU, que assim registrou:
Nesse sentido, consideramos o longo período transcorrido de 30/1/2006 - prazo final para prestação de contas dos recursos captados - até a instauração da tomada de contas especial em 24/1/2017 (peça 25) , sendo que as tentativas de citação foram realizadas somente em 29/10/2018 e 9/4/2019, com o comparecimento da responsável aos autos em 18/6/2019 (peças 49 e 52) . Tais circunstâncias dilatadas de tempo de apuração são aptas a caracterizar, em nossa compreensão, o cerceamento de defesa da responsável. Peça 64, p. 1.
De fato, conforme se extrai dos autos, a prestação de contas apresentada pela responsável só foi analisada pelo MinC quase oito anos depois, em 10/3/2014 (peça 13) , quando só então a pasta tentou comunicar à Sra. Daniela Bemfica Guimarães sobre as inconsistências detectadas.
Segundo as alegações de defesa da Sra. Daniela, a correspondência do MinC foi remetida a um endereço antigo, de sorte que só posteriormente tomou conhecimento das pendências suscitadas após envio de correspondência eletrônica pelo ministério, a qual respondeu com a informação de seu novo endereço, e com o pedido de cópia do processo para verificação das diligências realizadas, destacando a dificuldade de localização de documentos após um período tão longo desde a entrega da prestação de contas.
Menciona ainda a defendente que sua resposta por e-mail foi devidamente recebida pelo servidor do ministério, sem que lhe tenha sido encaminhada, contudo, qualquer diligência.
À peça 5, p. 42-44, consta análise do MinC, de 11/5/2015, que concluiu pela reprovação da prestação de contas. O laudo final sobre a prestação de contas, peça 5, p. 46-47, foi exarado em 16/7/2015, com os "de acordo" das instâncias superiores juntados em 24/9/2015 e 15/1/2016.
A autuação da TCE só se deu em 24/1/2017 (peça 25, p. 1) . Note-se que, ao tempo da abertura formal do processo de TCE pelo ministério, já haviam transcorrido mais de doze anos desde a data da primeira captação, e quase onze anos da data de prestação de contas.
As tentativas de citação pelo TCU foram realizadas somente em 29/10/2018 e 9/4/2019, com o comparecimento da responsável aos autos em 18/6/2019, mais de quatorze anos desde o início do projeto.
A meu ver, o histórico narrado acima demonstra a completa ausência de razoabilidade de se exigir, tantos anos depois de ocorridos os fatos, documentações comprobatórias por parte da responsável.
Reitere-se ainda que não estamos diante de uma situação bastante comum neste tipo de TCE, em que os responsáveis alegam ofensa aos princípios do contraditório e da ampla defesa em função do prolongado tempo decorrido, mas que, na fase interna do processo, e dentro de tempo razoável, comprovadamente já haviam sido provocados pelo órgão/entidade concedente acerca de eventuais irregularidades - no presente caso, a responsável só se deparou com tal informação oito anos depois da prestação de contas encaminhada, e ainda assim com falhas de comunicação do MinC.
Em face de todo o exposto, acompanhando o parecer do Ministério Público junto ao TCU, VOTO para que seja aprovada a minuta de acórdão que ora submeto à aprovação deste Colegiado.
TCU, Sala das Sessões Ministro Luciano Brandão Alves de Souza, em 19 de maio de 2020.
Ministro VITAL DO RÊGO 
Relator